臺灣高等法院臺中分院刑事判決　　　　 96年度上訴字第434號
上　訴　人　臺灣彰化地方法院檢察署檢察官
上　訴　人
即　被　告　甲○○
上列上訴人等因被告違反毒品危害防制條例案件，不服臺灣彰化
地方法院95年度訴字第1916號，中華民國95年12月19日第一審判
決（起訴案號：臺灣彰化地方法院檢察署95年度毒偵字第4208號
），提起上訴，本院判決如下：
    主  文
上訴駁回。
    事  實
一、甲○○曾於民國（下同）於89年間，因施用毒品案件，經台
    灣彰化地方法院於89年3月9日以89年度毒聲字第1301號裁定
    令入勒戒處所施以觀察、勒戒，嗣認無繼續施用毒品之傾向
    ，於89年4月20日執行完畢釋放，並由臺灣彰化地方法院檢
    察署檢察官於89年5月2日以89年度毒偵字第189號、第2254
    號為不起訴處分確定。復其不知悔改，在前開89年間觀察、
    勒戒執行完畢釋放後5年內之94年間仍再犯施用第一級毒品
    案件，經台灣彰化地方法院於94年3月1日以94年度訴字第
    118號判決判處有期徒刑1年確定，甫於95年5月14日縮短刑
    期滿執行完畢。詎仍不知悔改，復基於施用第一級毒品之犯
    意，於95年10月17日下午3時或4時許，在其位於彰化縣埔心
    鄉○○村○○路○段15巷24號之住處，以將第一級毒品海洛
    因置入針筒摻水混合後，再持以注射身體之方式，施用第一
    級毒品海洛因1次。嗣為警於95年10月17日晚間7時30分許，
    在上開住處前為警查獲，並扣得第一級毒品海洛因1包（驗
    餘淨重0.05公克），經採集其尿液送驗，結果呈嗎啡陽性反
    應，始查悉上情。
二、案經彰化縣警察局員林分局報請臺灣彰化地方法院檢察署檢
    察官偵查起訴。
    理  由
一、上揭施用第一級毒品之事實，迭據上訴人即被告甲○○（下
    稱）迭於警詢、偵訊、原審及本院坦承不諱，且其於95年10
    月17日為警查獲時所採取之尿液，經送鑑驗結果，確呈嗎啡
    陽性反應，此有彰化縣警察局員林分局委託檢驗尿液代號與
    真實姓名對照認證單及詮昕科技股份有限公司95年10月27日
    報告編號5A200155號濫用藥物尿液檢驗報告各1紙附卷可稽
    ；又扣案之被告所持有之白色粉末1包，經送鑑定之結果，
    確屬第一級毒品海洛因無誤（驗餘淨重0.05公克），此有彰
    化縣警察局員林分局查獲涉嫌毒品危害防制條例毒品初步檢
    查報告單及法務部調查局95年11月19日調科壹字第09523035
    290號鑑定通知書各1紙在卷可參，應認被告之自白確與事實
    相符，堪以採信。
二、按觀察、勒戒或強制戒治執行完畢釋放後，5年內再犯毒品
    危害防制條例第10條之罪，即應直接依法追訴判決，固毋庸
    再行該條例針對「初犯」所規定之觀察、勒戒或強制戒治等
    治療程序，然若係於觀察、勒戒或強制戒治執行完畢釋放後
    ，5年後再犯第10條之罪者，則應重新依該條例第20條第1項
    、第2項關於「初犯」之規定，先行送觀察、勒戒，並依其
    觀察、勒戒結果有無繼續施用毒品傾向，以定其是否施以強
    制戒治之治療程序，再於上開治療程序執行完畢後始由檢察
    官為不起訴處分，而非直接加以追訴處罰，此觀諸現行生效
    施行之毒品危害防制條例（於92年7月9日修正公布、自93年
    1月9日施行）第20條、第23條之規定甚明。而考諸前開毒品
    危害防制條例之修正理由主要係認觀察、勒戒或強制戒治後
    5年後再犯者，顯見前所實施之觀察、勒戒或強制戒治已足
    以遮斷其施用毒品之癮，為期自新及協助其斷除毒癮，對此
    5年後再犯者仍適用初犯之規定（即該條例第20條第3項之規
    定），即先經觀察、勒戒、強制戒治之程序【見該條例第20
    條修法理由5第3項修正理由(二)】，且為配合簡化施用毒品犯
    之刑事處遇程序，並鑑於經觀察、勒戒或強制戒治執行完畢
    釋放後5年內再犯者，其再犯率甚高，原據以實施之觀察勒
    戒及強制戒治既已無法收其實效，自應施以刑事處遇【見該
    條例第23條修正理由三之(二)】，凡此俱見現行毒品危害防制
    條例於修正時刪除修正前二犯及三犯之規定，一改修法前繁
    雜之處遇程序，僅將施用毒品犯簡化區分為初犯、再犯外，
    並認施用毒品者係屬病患性犯人，以觀察、勒戒戒除其身癮
    ，併以強制戒治方式祛除心癮之措施。由是觀之，現行毒品
    危害防制條例仍採「刑罰處遇程序」與「治療之保安處分程
    序」二者併行之方式，並將施用毒品者區分為「初犯」與「
    再犯」之不同，詳言之，倘毒品施用者係前經觀察、勒戒或
    強制戒制等治療程序執行完畢5年後，始再施用毒品之「初
    犯」，因認前所執行之觀察、勒戒或強制戒治足收戒除毒癮
    之效，自應重新先經觀察、勒戒或強制戒治等治療程序，並
    於治療程序執行完畢後由檢察官直接為不起訴處分，毋庸對
    之追訴處罰，反觀，在「再犯」之情形，因其先前所為治療
    程序顯未能收祛除毒癮之實效，且考量施用毒品者之再犯率
    偏高，乃簡化其刑事處遇程序，而對之直接追訴處罰，不再
    施以保安處分之治療程序，是現行毒品危害防制條例所採「
    初犯」與「再犯」之界分，已揚棄過去修正前毒品危害防制
    條例所採一、二、三犯之判斷標準及處遇程序，且側重於觀
    察、勒戒或強制戒治等治療程序是否確實收其成效。因之，
    對於所謂「初犯」與「再犯」之區別，除應視其是否於觀察
    、勒戒或強制戒治執行完畢釋放後，5年後再犯者外，尚應
    兼顧其前次所施予觀察、勒戒、強制戒治程序之成效以資判
    斷，如此方能貫徹現行毒品危害防制條例之修正立法意旨，
    且細繹現行毒品危害防制條例第20條、第23條之立法理由可
    知，所謂「再犯」應係指依該條例規定執行觀察、勒戒、強
    制戒治完畢釋放，再犯施用毒品罪者均屬之（見該條例第20
    修法理由二後段），是對於現行毒品危害防制條例第20條第
    3項規定「觀察、勒戒或強制戒治執行完畢後，5年後再犯」
    之解釋，自應限於該施用毒品之行為人於觀察、勒戒或強制
    戒治執行完畢後5年內均未再有任何施用毒品之犯行，始足
    當之，茍其施用毒品之犯行，前經觀察、勒戒或強制戒治執
    行完畢後，5年內曾因再犯施用第一、二級毒品之行為，而
    經法院判處刑罰之處遇程序確定者，縱其係於觀察、勒戒或
    強制戒治執行完畢5年後復為施用毒品者（即修正前毒品危
    害防制條例所稱之三犯或三犯以上），因其於治療程序之保
    安處分執行完畢5年內，既仍有繼續施用毒品之犯行，即難
    認前所執行之治療程序有何戒除其身心毒癮之成效可言，自
    不得僅憑該次施用毒品犯行係在前次執行治療程序之保安處
    分完畢後，5年後再犯一端，即依現行毒品危害防制條例第
    20條第3項規定，逕認為「初犯」，而適用同條第1、2項之
    觀察、勒戒或強制戒治等治療程序，否則無異使接受治療程
    序執行成效不彰，而屢犯施用毒品罪之行為人，僅因其施用
    毒品行為與前次觀察、勒戒或強制戒治完畢之時間相距已逾
    5年，反得循初犯之保安處分程序，獲邀寬典，不啻與前揭
    毒品危害防制條例之修法初衷背道而馳，是就此情形，仍應
    認屬「再犯」之範疇，直接適用刑事刑罰處遇之程序，始符
    修法之本旨。查本件被告有事實欄所載曾因施用毒品案件，
    經裁定令入勒戒處所施以觀察、勒戒及執行完畢紀錄，此有
    臺灣高等法院被告全國前案紀錄表及臺灣彰化地方法院檢察
    署刑案資料查註紀錄表各1份存卷可參，而被告本件施用第
    一毒品海洛因之犯行，雖係在前次89年間觀察、勒戒執行完
    畢5年後所犯，惟被告於上開觀察、勒戒執行完畢5年內，曾
    再犯施用第一級毒品之罪經法院宣示判決並確定，已詳述如
    前，顯見其並非於觀察、勒戒執行完畢後5年內均無任何施
    用毒品之犯行，且其既已於觀察、勒戒執行完畢5年內再犯
    施用第一級毒品之罪，已符合毒品危害防制條第23條第2項
    之所定之追訴要件，揆諸前開毒品危害防制條例條文及說明
    ，被告所為本件施用第一毒品海洛因之犯行，即均無「初犯
    」規定之適用，自均毋須再重新施予觀察、勒戒或強制戒制
    之處遇程序，而均應直接訴追處罰。
三、按海洛因係毒品危害防制條例所定之第一級毒品，不得非法
    施用。核被告所為，係犯毒品危害防制條例第10條第1項之
    施用第一級毒品罪。被告為供施用第一級毒品海洛因，而持
    有該級毒品之低度行為，應為施用之高度行為所吸收，不另
    論罪。被告有事實欄所載判處有期徒刑及執行完畢紀錄，有
    臺灣高等法院被告全國前案紀錄表及臺灣彰化地方法院檢察
    署刑案資料查註紀錄表各1份附卷可參，被告受有期徒刑之
    執行完畢，5年以內故意再犯本件有期徒刑以上之罪，為累
    犯，應依刑法第47條第1項規定，加重其刑。又起訴書雖記
    載被告自95年9月間某日起，至95年10月17日15時許或16時
    許止，接連施用第一級毒品海洛因多次犯行，然業經公訴人
    於原審準備程序中更正犯罪事實為被告於95年10月17日15時
    許或16時許施用第一級毒品海洛因1次。原審依據上述理由
    ，依毒品危害防制條例第10條第1項、第18條第1項前段，刑
    法第11條前段、第47條第1項，並審酌被告曾因施用毒品經
    執行觀察、勒戒後，仍未能戒斷其施用毒品之惡習，再犯本
    件施用毒品犯行，足見其雖經觀察、勒戒之治療程序，且前
    已因施用毒品案件，經法院判處應執行有期徒刑1年，猶未
    能戒絕毒品而再次施用，惡行非輕，顯未能善體國家設置觀
    察、勒戒及強制戒治機構，協助毒品施用者戒除毒癮之良法
    美意，惟念及施用毒品本質上係戕害自身健康之行為，尚未
    嚴重破壞社會秩序或侵害他人權益，及其施用第一級毒品海
    洛因之動機、目的、所生危害及犯罪後坦承犯行態度尚屬良
    好等一切情狀，量處被告有期徒刑1年2月。並敘明扣案之第
    一級毒品海洛因1包（驗餘淨重0.05公克），係查獲之毒品
    ，依毒品危害防制條例第18條第1項前段之規定，宣告沒收
    並銷燬之。核其認事用法俱無不當，量刑亦稱允洽。檢察官
    提起上訴以被告另有施用第一級毒品行為，與起訴部分有集
    合犯包括一罪關係，應合併審判；被告上訴意旨亦請求合併
    審判，均無理由（詳如後述），應駁回其等上訴。
四、臺灣彰化地方法院檢察署96年度毒偵字第78號移送併辦意旨
    略以：被告甲○○基於施用第一級毒品海洛因之犯意，於95
    年10月20日16時許，在其位於彰化縣埔心鄉○○村○○路○
    段15巷24號住所，以將海洛因摻水後注射之方式，施用第一
    級毒品海洛因1次，嗣於95年10月21日凌晨0時20分許，在彰
    化縣員林鎮○○路與光明路口為警查獲，經其同意採尿送驗
    ，結果呈可待因及嗎啡陽性反應之犯行。按毒品因有高度成
    癮性及濫用性，施用毒品之行為顯然具有反覆性及延續性的
    性質，被告所涉本件及前案施用第一級毒品之罪嫌，係密切
    接近之一定時、地持續實行之複次行為，在時、空上具密接
    關係，在法律評價上應屬於包括一罪的集合犯，係屬實質上
    一罪，依審判不可分之法理，該案應為起訴效力所及等語。
    惟按刑法第56條連續犯之規定業於94年2月2日修正公布刪除
    ，並於95年7月1日施行，而依新法對於上開反覆實施犯罪模
    式之對應處置，除合於「接續犯」或「包括一罪」之情形外
    ，則僅能依數罪併罰之規定個別處斷。又所謂之接續犯，係
    指數行為於同時同地或密切接近之時地實施，侵害同一之法
    益，各行為之獨立性極為薄弱，依一般社會健全觀念，在時
    間差距上，難以強行分開，在刑法評價上，以視為數個舉動
    之接續施行，合為包括之一行為予以評價，較為合理，方屬
    接續犯之範疇，足見「接續犯」之成立，係以時、空密接性
    為前提要件，即透過對於同一法益之同種類侵害行為繼續不
    間斷之實行，業已稀釋個別行為之獨立性，致使刑法評價時
    將之視為單一、整體之犯罪行為，以符合社會一般人對於行
    為概念之認知，並與行為人之犯罪目的相互結合（最高法院
    86年臺上字第3295號判例意旨參照）；至於學理上「包括一
    罪」概念中，與施用毒品之犯罪型態較有關聯者，應屬「集
    合犯」之態樣，此即依一般社會通念，特定犯罪行為具有反
    覆實施之特性，立法者於制定刑罰法律之初，亦已認知該種
    行為類型之反覆性，而有意藉由法條中客觀構成要件之行為
    要素，涵括上開具有反覆實施特性之數個犯罪行為，仍僅接
    受一次刑法之評價為已足；然施用毒品犯罪，或為零星偶一
    之施用，是自難認立法者於制定刑罰法律之初，已認知該種
    行為類型之反覆性，且有意藉由法條中客觀構成要件之行為
    要素，涵括上開具有反覆實施特性之數個犯罪行為。職是，
    多次施用毒品犯罪之行為，當無論以「集合犯」之餘地，此
    時則應回歸一般刑法上行為單、複數之認定，而予論罪科刑
    ，較稱妥適，檢察官上訴及移送併辦旨以被告另有施用第一
    級毒品海洛因之犯行有集合犯之關係云云，尚有未洽，故移
    送併案部分即與本件之犯罪事實無裁判上一罪關係，自不得
    併予審理，應退回原單位辦理。
據上論斷，應依刑事訴訟法第368條，判決如主文。
本案經檢察官乙○○到庭執行職務。
中　　華　　民　　國　　96　　年　　4 　　月　　4　　日
  　　　　　刑事第七庭    審判長法　官  林  榮  龍
　　　　　　　　　　　　　　    法　官  鄭  永  玉
　　　　 　 　　　　　　　　　　法　官  江  錫  麟
上列正本證明與原本無異。
如不服本判決應於收受送達後十日內向本院提出上訴書狀，其未
敘述上訴之理由者並得於提起上訴後十日內向本院補提理由書（
均須按他造當人之人數附繕本）。
                                書記官  劉  建  智
中　　華　　民　　國　　96　　年　　4 　　月　　9 　　日
附錄本案論罪科刑法條全文：
　施用第一級毒品者，處 6 月以上 5 年以下有期徒刑。
　施用第二級毒品者，處 3 年以下有期徒刑。
